臺灣雲林地方法院民事簡易判決
110年度港簡字第85號
原      告  雲林縣政府

法定代理人  張麗善  
訴訟代理人  葉雅婷律師
被      告  林謝美蓮
訴訟代理人  吳聰億律師
上列當事人間請求返還土地事件，本院於民國111年9月15日言詞
辯論終結，判決如下：
    主  文
被告應將坐落雲林縣○○鄉○○段000地號土地上，如附圖即內政部
國土測繪中心民國111年5月30日鑑定圖所示使用範圍甲、乙部分
，合計面積39.31平方公尺之地上物拆除，並將上開占用土地返
還予原告。
被告應給付原告新臺幣4,059元，及自民國110年6月9日起至清償
日止，按週年利率百分之5計算之利息，暨自民國110年6月9日起
至返還前項所示土地之日止，按月給付原告新臺幣68元。
訴訟費用由被告負擔。
本判決得假執行。
    事實及理由
壹、程序事項
　　按訴狀送達後，原告不得將原訴變更或追加他訴，但請求之
    基礎事實同一、擴張或減縮應受判決事項之聲明者，不在此
    限；不變更訴訟標的，而補充或更正事實上或法律上之陳述
    者，非為訴之變更或追加，民事訴訟法第255條第1項第2款
    及第3款、第256條定有明文，依同法第436條第2項規定，亦
    為簡易訴訟程序所適用。本件原告起訴時，訴之聲明第1項
    係請求被告配偶即訴外人林坤助拆除坐落雲林縣○○鄉○○段00
    0地號土地（下稱系爭土地）上，如雲林縣臺西地政事務所
    民國108年12月4日土地複丈成果圖所示面積40.51平方公尺
    之地上物，並將上開占用土地返還予原告；訴之聲明第2項
    係請求林坤助給付原告新臺幣（下同）4,183元及自起訴狀
    繕本送達被告之翌日起，按週年利率百分之5計算之利息，
    暨自起訴狀繕本送達被告之翌日起至返還訴之聲明第1項所
    示土地之日止，按月給付原告70元。嗣經原告分別於110年6
    月4日追加林謝美蓮為被告、於111年6月29日具狀更正訴之
    聲明第1項關於占用系爭土地之地上物為如附圖即內政部國
    土測繪中心111年5月30日土地鑑定圖所示使用範圍甲、乙部
    分，合計面積39.31平方公尺之地上物（下稱系爭地上物）
    ，及減縮訴之聲明第2項之金額如主文第2項所示，又於111
    年9月15日及23日當庭及具狀撤回對林坤助部分訴訟，而變
    更及更正訴之聲明如主文第1項、第2項所示（見本院卷第45
    頁、第265頁、第318頁及原告111年9月23日民事一部撤回起
    訴狀），經核均合乎前開規定，程序上應予准許。
貳、實體事項
一、原告主張：
　㈠系爭土地為國有地，由原告管理，被告所有坐落雲林縣○○鄉○
    ○段000○號（門牌號碼雲林縣○○鄉○○村○○路00號）建物之一
    部分即系爭地上物占用系爭土地，且因該占用部分位處原告
    所進行之「麥寮鄉雲1線豐安路道路改善工程（6K+965~8K+5
    65）」（下稱系爭道路工程）中8K+160右側位置處，致該處
    道路及側溝工程無法順利進行，妨害原告對系爭土地之使用
    ，使原告權益受有損害，並使該處附近道路有排水功能不健
    全之情形，亦有影響公共交通安全之虞，所侵害者當屬重大
    公共利益。且系爭地上物所屬建物為豬舍及相關設施，並非
    房屋，應無民法第796條、796條之1規定之適用；況系爭地
    上物所屬建物起造或二次施工時未依前開建物之使用執照竣
    工平面圖自地籍線退縮8.17公尺，未按圖施工，顯係故意逾
    越地界建築。
　㈡又因被告有前開占用系爭土地之情形而受有利益，致原告受
    有損害，以系爭土地109年度申報地價每平方公尺413元為基
    準，被告應給付原告自本件起訴狀繕本送達被告之日起前5
    年，及自起訴狀繕本送達被告之翌日起至返還上開被占用部
    分土地之日止，按所占用面積乘以上開申報地價之週年利率
    百分之5計算相當於租金之不當得利即4,059元，及按月給付
    68元（計算式：總占用面積39.31平方公尺×每平方公尺413
    元×5%÷12月≒每月67.646元，小數點以下四捨五入即為每月6
    8元；67.646元×12月×5年≒4,059元，小數點以下四捨五入）
    。
　㈢爰依民法第767條第1項、第179條前段，及雲林縣公有不動產
    被占用處理原則第7條第2款第1目規定提起本件訴訟。並聲
    明如主文第1項、第2項所示，並願供擔保請准宣告假執行。
二、被告則以：林坤助於83年間申請興建系爭地上物所屬建物即
    豬舍、看守舍、倉庫及汙水處理等建物，又於91年間申請增
    建豬舍、飼料倉庫、發電機房等建物，均經雲林縣麥寮鄉公
    所核發使用執照，並經原告核發畜牧場登記證書在案，應無
    越界建築情形。被告非故意逾越地界建築，系爭地上物由北
    至南分別為飼料倉庫、住家、發電機房等3部分，經估價移
    動相關機器設備、管線及移去建築物之經費高達10,775,800
    元，斟酌公共利益及當事人利益，應得認定被告維護系爭地
    上物之社會經濟利益顯然大於維持原告興建排水溝路線所獲
    得之利益，依民法第796條、第796條之1規定，原告不得主
    張請求移去或變更系爭地上物等語。又關於原告請求相當租
    金不當得利部分，應以申報地價百分之3計算為適當等語。
    並聲明：原告之訴駁回。
三、得心證之理由：
　㈠原告主張林坤助起造，由被告所有之系爭地上物逾越地界，
    占用中華民國所有，由原告管理之系爭土地，其占用面積合
    計為39.31平方公尺。因系爭地上物占用系爭道路工程中8K+
    160右側位置處，致該處道路及側溝工程無法順利進行等情
    ，業據原告提出現況照片、代履行拆除位置詳圖、雲林縣臺
    西鄉地政事務所108年12月11日土地複丈成果圖、平面位置
    示意圖、原告109年4月10日府工建二字第1093308329號函、
    108年11月20日府工程二字第1083332231號函、系爭土地及
    雲林縣○○鄉○○段000地號土地（下稱397地號土地）與同段15
    6建號建物登記第一類謄本、異動索引及土地建物查詢資料
    影本、系爭地上物所屬建物測量成果圖查詢資料平面圖、83
    年(雲)營使字第93號及91年(麥)鄉營使字第55號使用執照存
    根、原告系爭道路工程代履行拆除及拓寬工程會議簡報為證
    （見本院卷第17頁至第22頁、第25頁至第28頁、第50頁至第
    63頁、第123頁至第125頁、第133頁至第134頁、第171頁至
    第181頁)，及雲林縣稅務局虎尾分局111年7月14日雲稅虎字
    第1111265612號函暨所附系爭地上物所屬建物稅籍證明書在
    卷可按（見本院卷第297頁至第301頁），復經本院會同內政
    部國土測繪中心（下稱國測中心）人員至現場勘驗，並囑託
    國測中心人員進行複丈、測量、確認界址，有勘驗筆錄、現
    場照片及如附圖即國測中心111年5月30日土地鑑定圖存卷可
    稽（見本院卷第235頁至第255頁），應堪信為真實。
　㈡按所有人對於無權占有或侵奪其所有物者，得請求返還之；
    對於妨害其所有權者，得請求除去之；有妨害其所有權之虞
    者，得請求防止之；土地所有人建築房屋非因故意或重大過
    失逾越地界者，鄰地所有人如知其越界而不即提出異議，不
    得請求移去或變更其房屋。但土地所有人對於鄰地因此所受
    之損害，應支付償金；土地所有人建築房屋逾越地界，鄰地
    所有人請求移去或變更時，法院得斟酌公共利益及當事人利
    益，免為全部或一部之移去或變更。但土地所有人故意逾越
    地界者，不適用之，民法第767條第1項、第796條第1項、第
    796條之1第1項定有明文，且依民法物權編施行法第8條之3
    規定，前開民法第767條第1項、第796條第1項規定於民法物
    權編修正施行前土地所有人建築房屋逾越地界，鄰地所有人
    請求移去或變更其房屋時，亦適用之。次按民法第796條所
    謂越界建築，其建築物必為房屋，苟屬非房屋構成部分之牆
    垣、豬欄、狗舍或屋外之簡陋廚廁，尚不能謂有該條之適用
    。豬舍並非房屋，越界建築豬舍，鄰地所有人無論是否明知
    而不異議，均無民法第796條之適用（最高法院59年度台上
    字第1799號判決、69年度台上字第3673號民事判決意旨參照
    ）。再按當事人主張有利於己之事實者，就其事實有舉證之
    責任，民事訴訟法第277條前段定有明文。
　㈢原告主張系爭地上物無法律上原因占用系爭土地，經被告自
    承明確（見本院卷第202頁），則原告請求被告拆除系爭地
    上物並返還系爭土地被占用部分，已非無據。被告雖辯稱依
    民法第796條、第796條之1規定，原告不得主張請求移去或
    變更系爭地上物云云，並提出估價單、報價單、雲林縣台西
    地政事務所複丈日期83年1月28日土地複丈成果圖（下稱83
    年複丈圖）為證（見本院卷第93頁至第98頁、第189頁），
    欲證明被告於建物建造之初已有申請鑑界，非故意越界，且
    如經判決被告應拆除系爭地上物部分，被告將蒙受高額損害
    等情。惟查：
　⒈系爭地上物所屬建物係豬舍及其相關設施（飼料倉庫、發電
    機機房、看守舍、堆肥舍、污水處理等），有83年(雲)營使
    字第93號及91年(麥)鄉營使字第55號使用執照存根、測量成
    果圖查詢資料平面圖在卷可稽（見本院卷第123頁至第125頁
    、第133頁至第134頁），並經本院調閱上開資料及使用執照
    申請圖、竣工圖原本核實相符。依前開83年使用執照申請書
    、竣工圖及系爭地上物所屬建物土地建物查詢資料所載，原
    告申請使用之建物名稱為「豬舍設備」，該建物第一層總面
    積為3,870.47平方公尺（豬舍面積3,403.73平方公尺、看守
    舍面積26.64平方公尺、飼料倉庫面積82.12平方公尺、發電
    機機房面積36平方公尺、堆肥舍面積72平方公尺、污水處理
    面積249.98平方公尺，均為第一層所占面積），看守舍部分
    面積僅占其中百分之0.688，且該看守舍部分位於整體建物
    內側（如卷第123頁平面圖所示Ⓑ處），無獨立出入口，其使
    用目的應係供管理、營運豬舍之用，不具構造上與使用上獨
    立性，核其性質應係豬舍之相關設備，非屬房屋。被告辯稱
    系爭地上物部分包含房屋云云，應不足採信，且依前開說明
    ，豬舍並非房屋，本件即無民法第796條、第796條之1規定
    之適用。
　⒉此外，依前開83年使用執照竣工圖及前開測量成果圖查詢資
    料平面圖所示，系爭地上物所屬建物東側與系爭土地西側地
    籍線之間尚有圖面寬度約1.15公分之退縮空地存在，並經本
    院調閱上開資料及使用執照申請圖、竣工圖原本核實相符。
    本院審酌前開測量成果圖查詢資料上載明其平面圖、建物位
    置圖等，均係以前開使用執照竣工圖轉載繪製而成（見本院
    卷第124頁至第125頁），爰依最接近原始資料之使用執照竣
    工圖為依據，參酌竣工圖比例尺：1,200分之1，即圖面長度
    1公分約略為實際長度12公尺之比例換算，如該建物確實按
    圖施工，則該建物東側與系爭土地西側地籍線之間，應尚有
    東西向實際寬度13.8公尺之退縮空地存在（見本院卷第123
    頁至第125頁），是原告主張該建物如按圖施工，理應向西
    側退縮8.17公尺等語，尚屬有據。然如前述，系爭地上物經
    國測中心鑑定後，確實越界占用系爭土地，可見系爭地上物
    所屬建物並未如實按圖施工，而屬故意逾越地界建築之情形
    。被告對此雖又辯稱係因當時測量技術問題，或測量技術更
    新，才於事後形成越界建築云云（見本院卷第162頁），惟
    本院審酌如附圖之鑑定圖所示，397地號土地經國測中心鑑
    定後，與該土地登記面積固有些許落差，然其差異僅只0.85
    平方公尺而已；對照鑑定圖可知，397地號土地東側地籍線
    南北方向即線段EF於鑑定圖圖面之長度約為3.5公分，依鑑
    定圖比例尺：千分之1，即圖面長度1公分約略為實際長度10
    公尺之比例換算，則397地號土地東側地籍線南北方向實際
    長度應約為35公尺，縱令前開0.85平方公尺之面積誤差均發
    生在397地號土地東側，該東側地籍線在東西方向上之最大
    誤差偏移亦僅為0.0243公尺（計算式：0.85平方公尺÷35公
    尺≒0.0243公尺），顯然無法說明該建物應自地籍線向西退
    縮8公尺以上卻未為退縮，反而越界占用系爭土地之情形，
    被告所辯不足採信。又被告雖再提出前開83年複丈圖，欲證
    明其曾申請鑑界，非故意越界建築云云，然依83年複丈圖所
    示，該次鑑界應係就397地號土地西側設立鋼釘並測量地籍
    ，該測量結果與本件發生在397地號土地東側與系爭土地間
    經界線附近之越界建築情形應無關聯，難以作為有利被告之
    論據。
　⒊綜上所述，系爭地上物既屬豬舍之相關設施，非屬房屋，本
    無民法第796條、第796條之1規定之適用；況前開建物應係
    故意逾越地界而為建築，被告辯稱依第796條第1項前段、第
    796條之1第1項前段規定，原告不得主張請求移去或變更系
    爭地上物云云，尚不足採信，亦無再贅予就被告辯稱其因拆
    除系爭地上物所受損害，顯然大於原告所受損害等部分為審
    酌之必要。從而，原告主張被告應拆除無正當權源占用系爭
    土地之系爭地上物，並返還系爭土地被占用部分為有理由，
    應予准許。
　㈣復按無法律上之原因而受利益，致他人受損害者，應返還其
    利益。但依其利益之性質或其他情形不能返還者，應償還其
    價額，此觀民法第179條前段、第181條後段即明。又無權占
    有他人土地，可能獲得相當於租金之利益為社會通常之觀念
    （最高法院61年度台上字第1695號判決意旨參照）。再按城
    市地方房屋之租金，以不超過土地及其建築物申報總價年息
    10%為限，土地法第97條第1項定有明文。依同法第105條規
    定，上開規定為於租用基地建築房屋準用之。另依土地法第
    148條規定，所謂土地之價額，係指土地所有權人申報之地
    價而言。而基地租金之數額，除以基地申報地價為基礎外，
    尚須斟酌基地之位置，工商業繁榮之程度，承租人利用基地
    之經濟價值及所受利益等項，並與鄰地租金相比較，以為決
    定。並非必達申報總地價年息百分之10最高額（最高法院68
    年度台上字第3071號判決意旨參照）。經查：
  ⒈被告自承其占用系爭土地無法律上原因，業如前述，則被告
    無權占有系爭土地，即受有使用系爭土地之利益，致原告受
    有損害，該項利益依其性質無法返還，原告自得請求被告償
    還相當於租金之利益。
  ⒉系爭土地於109年1月之申報地價為每平方公尺413元，有系爭土地登記第一類謄本（見本院卷第50頁）附卷可參。本院審酌系爭土地距雲林縣麥寮鄉公所約1.1公里，步行約需13分鐘，鄰近亦有麥寮運動公園、福利中心、超市、加油站及各式餐飲店，周遭商業及生活機能充足，有系爭土地鄰近Google地圖查詢結果存卷可按（見本院卷第195頁），且為兩造所不爭執（見本院卷第202頁），堪認原告主張被告所受相當於租金之利益，依雲林縣公有不動產被占用處理原則第7條第2款第1目規定按系爭土地申報地價百分之5計算為適當。則原告依民法第179條規定，以系爭土地109年度申報地價每平方公尺413元為基準，請求被告給付自本件起訴狀繕本送達被告之日起前5年，及自起訴狀繕本送達被告之翌日即110年6月9日（見本院卷第79頁）起至返還上開被占用部分土地之日止，按所占用面積乘以前開申報地價之週年利率百分之5計算相當於租金之不當得利即4,059元，及自110年6月9日起至返還系爭土地之日止按月給付68元（計算式：總占用面積39.31平方公尺×每平方公尺413元×5%÷12月≒每月67.646元，小數點以下四捨五入即為每月68元；67.646元×12月×5年≒4,059元，小數點以下四捨五入），洵屬有據，應予准許。
  ㈤末按給付無確定期限者，債務人於債權人得請求給付時，經
    其催告而未為給付，自受催告時起，負遲延責任。其經債權
    人起訴而送達訴狀，或依督促程序送達支付命令，或為其他
    相類之行為者，與催告有同一之效力，民法第229條第2項定
    有明文。又遲延之債務，以支付金錢為標的者，債權人得請
    求依法定利率計算之遲延利息；應付利息之債務，其利率未
    經約定，亦無法律可據者，週年利率為百分之5，民法第233
    條第1項前段及第203條亦有明文。本件原告之請求，核屬無
    確定期限之給付，自應經原告催告未為給付，被告始負遲延
    責任。準此，原告請求被告給付自訴之變更狀繕本送達被告
    之翌日即110年6月9日（見本院卷第79頁）起至清償日止，
    按週年利率百分之5計算之利息，核無不合，應予准許。
四、綜上所述，原告依民法第767條第1項、第179條前段，及雲
    林縣公有不動產被占用處理原則第7條第2款第1目規定，請
    求被告拆除系爭地上物並返還系爭土地，及給付相當租金之
    不當得利如主文第1項、第2項所示，均為有理由，應予准許
    ，並依民事訴訟法第436條第2項、第389條第1項第3款規定
    ，依職權宣告假執行。至原告陳明願供擔保請准宣告假執行
    部份，僅係促使本院職權之發動，爰不另為准駁之諭知。
五、被告雖另請求鑑定被告因拆除系爭地上物退縮新砌牆面所需
    之土木工程費用、機器設備退縮搬遷費用、被告占用原告所
    有土地之價值、原告排水溝變更設計施作之費用等事項，然
    系爭地上物係屬豬舍之相關設施，且系爭地上物所屬建物建
    造時係故意逾越地界，無民法第796條第1項前段、第796條
    之1第1項前段規定之適用，已如前述，自無依其請求再為調
    查之必要性。本件事證已臻明確，當事人其餘攻擊防禦方法
    及所提證據，經審酌後，核與判決結果不生影響，爰不逐一論
    述，併此敘明。
六、訴訟費用負擔之依據：民事訴訟法第78條、第85條第1項前
    段。
中　　華　　民　　國　　111 　年　　10　　月　　6 　　日
                  北港簡易庭      法  官  詹皇輝
以上正本證明與原本無異。
如不服本判決，應於送達後20日內，向本院北港簡易庭提出上訴
狀並表明上訴理由，如於本判決宣示後送達前提起上訴者，應於
判決送達後20日內補提上訴理由書（須附繕本）。
中　　華　　民　　國　　111 　年　　10　　月　　6 　　日
                                  書記官  伍幸怡